台灣高等法院民事判決　　　　　　　　　　　　　　　九十年度家上更(一)字第九號
　　　上　訴　人　　乙○○
　　　被上訴人　　　甲○○
　　　複　代理人　　林本源
右當事人間離婚事件，上訴人對於中華民國八十八年七月十三日臺灣臺北地方法院八
十八年度婚字第二九號第一審判決提起上訴，經最高法院第一次發回更審，本院判決
如左：
    主      文
原判決廢棄。
被上訴人在第一審之訴駁回。
第一、二審及發回前第三審訴訟費用由被上訴人負擔。
    事實及理由
一、被上訴人起訴主張：兩造於民國七十七年二月二日結婚，惟因上訴人欲以「單身
    」身份申請移民美國而拒不辦理結婚登記，以致於兩造婚後屢為此事吵架。同年
    六月十五日，兩造復爆發激烈爭吵，其後決意分手，伊於簽立離婚協議書後旋即
    搬離上訴人位於台北市○○○路三九九巷四十弄二十九號一樓住處，返回娘家居
    住，其後雖曾經回到前開住處，但係因上訴人經常出國工作在外無暇照料屋舍，
    基於朋友友誼，才偶爾幫上訴人清掃老舊屋舍及代為紀錄水表度數，或因夜間補
    習過晚不利返家而小住一夜，並非與上訴人一直同居至八十五、八十六年才搬走
    ，更遑論係唯恐遭上訴人之債權人上門討債才在上訴人的要求下回娘家居住。八
    十九年九月間，上訴人以伊多年來未曾動用親友資源協助其事業為由，要求伊不
    得再踏入其住家，伊無奈不得不於該月十九日打包暫住期間所帶來的衣物離去，
    此後，上訴人即未曾主動來電問候。若上訴人無惡意遺棄之意，何以婚後迄今長
    達十一年均不願偕同辦理結婚登記，亦未曾給付任何生活費，更於取得美國移民
    資格後從未主動要求被上訴人申請移民或給予任何協助，其既意以美國為家，且
    每年均長時間滯留美國，再加上其於八十九年九月間表示不願再見到伊，後來又
    對於伊之生活不聞不問，顯已構成惡意遺棄。縱然不足以證明是惡意遺棄，上訴
    人所為亦係造成兩造婚姻出現嚴重破綻之原因，爰依民法第一０五二條第一項第
    五款及同條第二項規定，請求准許兩造離婚之判決等語。並聲明：上訴駁回。
二、上訴人則以：兩造婚後一直住在台北市○○○路三九九巷四十弄二十九號一樓，
    同居將近十年，直至八十五年底，因伊經商失敗負有債務，唯恐連累上訴人，始
    要求其返回娘家居住。此後兩造在八十六年間仍有聯繫，但是到了八十七年上半
    年，被上訴人就開始拒接電話，嗣經伊於八十七年十月間打電話到被上訴人任職
    的學校詢問，才知道被上訴人已經與訴外人沈吉祥結婚生子。伊並未拒絕辦理結
    婚登記，且是因為被上訴人怕因取得雙重國籍而喪失教職，才沒有替被上訴人申
    請移民美國。離婚協議書是夫妻吵架後一時氣憤所寫，並非真欲離婚。伊並非從
    未給付被上訴人生活費，是因伊後來經商失敗沒有能力支付生活費，且被上訴人
    又是擔任老師有固定收入，才會沒給。伊從未違背同居義務，更未曾拒絕與被上
　　訴人同居共住，主觀上並無惡意遺棄被上訴人之意。反觀被上訴人刻意拒絕聯絡
　　，並隱瞞與他人結婚生子之事實，顯係造成兩造婚姻出現嚴重破綻之主因，自不
　　得執以訴請離婚等語，資為抗辯。並聲明：(一)原判決廢棄。(二)右開廢棄部分，被
　　上訴人在第一審之訴駁回。
三、查兩造於七十七年二月二日合法結婚但未辦理結婚登記，彼等雖於七十七年書立
    離婚協議書，但未辦理離婚登記，依法不生離婚之效力，彼等曾於八十三年二月
    間同赴美國上訴人的姊姊家中拜訪，被上訴人於八十七年四月二日與訴外人沈吉
    祥結婚，並辦理結婚登記，婚後與沈吉祥生有一子，因上訴人向台灣台北地方法
    院檢察署檢察官提出妨害家庭告訴，經該署檢察官以罪嫌不足而作成不起訴處分
    確定在案等事實，為二造所不爭執，並據證人即被上訴人之弟王守恆證稱：「（
    問：二造結婚時有無請客？）有的，但在哪裡請客我忘了」等語（原審卷，四八
    頁），證人即上訴人的同學夏仲善到庭證稱：「上訴人與被上訴人結婚時有公開
    儀式，並有宴請親友，我有參加，當時是在中山北路的富邦飯店二樓請客」、「
    在八十四、八十五年間，我到乙○○家時，我們有聊天聊到甲○○去美國乙○○
    家，因其信奉秘宗，談到在美國其於乙○○姊姊家感到有異象。」等語（原審卷
    ，三二頁），且有離婚協議書、二造之出入境查詢資料二紙、戶籍謄本一紙、台
    北市南港區南港國民中學證明書一紙及台灣台北地方法院檢察署檢察官八十八年
    度偵字第七０五號、八十八年度偵字第三三七四號不起訴處分書各一件附卷可稽
    （原審卷，九、十六、二六、九一、一一二頁；本院家上字卷，十四、五○頁）
    ，均堪信為真實。
四、關於上訴人主張惡意遺棄問題：
    被上訴人主張：兩造婚後屢因上訴人不願辦理結婚登記而吵架，嗣於七十七年六
    月十五日簽訂離婚協議書後，伊即返回娘家居住，未再與上訴人同居。又上訴人
    於取得美國移民資格後從未主動要求被上訴人申請移民或給予任何協助，亦未曾
    支付生活費，八十九年九月間更表示不願再見到伊，並對伊的生活不聞不問，顯
    已構成惡意遺棄等語。上訴人則主張：兩造婚後同居將近十年，因伊於八十五年
    底經商失敗負債，始要求被上訴人返回娘家居住，兩造在八十六年間仍有聯繫，
    但自八十七年上半年，被上訴人就開始拒接電話。離婚協議書是夫妻吵架後一時
    氣憤所寫，並非真欲離婚。伊並未拒絕辦理結婚登記，是因為被上訴人怕因取得
    雙重國籍而喪失教職，才沒有替被上訴人申請移民美國。伊並非從未給付被上訴
    人生活費，是因伊後來經商失敗沒有能力支付生活費，且被上訴人又是擔任老師
    有固定收入，才會沒給，伊主觀上並無惡意遺棄被上訴人之意等語。經查：
  (一)關於被上訴人於何時與上訴人分居返回娘家居住，兩造有爭執。被上訴人主張：
    伊於七十七年六月十五日簽訂離婚協議書後即返回娘家居住，未再與上訴人同居
    ，其後雖曾經回到前開住處，但係因上訴人經常出國工作在外無暇照料屋舍，基
    於朋友友誼，才偶爾幫上訴人清掃老舊屋舍及代為紀錄水表度數，或因夜間補習
    過晚不利返家而小住一夜，並非繼續與上訴人同居至八十五、八十六年才搬走等
    語，上訴人則主張：被上訴人係於八十五年年底才在伊的要求下搬回娘家等語。
    證人即被上訴人之弟王守恆雖到庭證稱：被上訴人婚後半年即搬回父母處住，一
    直到八十七年等語（原審卷，四八頁），惟證人即上訴人之同學夏仲善到庭證稱
    ：「有次我找甲○○，她在上課，之後她回我電話時有告知我她於八十六年二月
    離開上訴人家後住在娘家。我在八十四、八十五年間在民權西路上課，在上課後
    有時會到林森北路乙○○家聊天，甲○○均有在家，．．．在八十四年之前，甲
    ○○還是住在林森北路，因為我有時會去乙○○家或打電話給他們。」等語（本
    院家上字卷，三二頁）。證人即兩造鄰居周碩義證稱：「八十二年至八十七年間
    ，我住在上訴人家的對面（林森北路三九九巷四十弄二十五號三樓），經常看到
    兩造在一起，八十七年我才搬走。被上訴人有一部福特嘉年華的車子停在院子裡
    ，我上下樓可以看得到，被上訴人經常來，他們住在一起，幾乎天天在一起。八
    十二年開始，一直到八十七年我搬走的前一年多，才比較少看到被上訴人，之前
    每天都有看到。我看到被上訴人的車子都停在院子裡，八十二年至八十五年我和
    兩造一起在他們家中吃過飯，也一起去釣魚。吃飯、釣魚大約各三、五次。」等
    語（本院家上更(一)字卷，一○五頁）。又被上訴人於八十五年九月十九日所書寫
    之字條中，除記載諸多關心、提醒上訴人注意日常生活起居之字句外，並記載：
    「走的很忙，我的衣服來不及丟，拜託你處理掉。」「總之，一切多保重，我本
    欲與你共度，我也不怕吃苦，怎奈你也不願再見到我。希望你一切小心，做事要
    精神集中，不要出錯」。其於八十六年一月二十三日所書寫之字條亦記載：「毛
    弟：快過年了，我買了些吃的給你，冰庫有牛排、牛小排、雞塊、香腸，還有一
    包米，你每天要牛奶，自己照顧自己。肉醬、花生、瓜子是你喜歡的，過年時你
    留著吃。多保重。」有該被上訴人所不爭執之字條四紙附卷可稽（原審卷，四三
    頁；本院家上更(一)字卷，五四至五六頁）。則證人王守恆之證詞顯與證人夏仲善
    、周碩義之證詞不符，且與上開字條之內容有違，參以兩造曾於八十三年二月間
    一同搭機赴美，已如前述，而證人王守恆為被上訴人之弟，其證詞亦有偏頗，故
　　其證詞並無可採。被上訴人既未能提出其他證據足證其於七十七年間即已返回娘
　　家居住，則其辯稱：伊於七十七年六月十五日即未再與上訴人同居，僅係偶爾回
　　到前開住處幫上訴人清掃屋舍，或小住一夜云云，並無可採。應認上訴人主張：
　　被上訴人係於八十五年間搬回娘家居住等語為真實。
  (二)關於被上訴人在八十五年年底返回娘家居住之原因，兩造亦有爭執。上訴人主張
    ：伊因經營越洲企業有限公司而積欠勞工保險之保險費共三萬五千五百八十四元
    、營利事業所得稅三萬二千三百五十四元，積欠訴外人即上訴人之舅舅李焱昌八
    百萬元，積欠王效輿新台幣二千六百多萬元及美金一百零七萬元，另其在第一銀
    行所開設之支票存款帳戶亦因退票而遭終止往來，因唯恐被上訴人遭到債權人騷
    擾，才要求被上訴人返回娘家等語。被上訴人主張：上訴人將伊趕出家門，其要
    求伊回娘家居住並非為了避免被上訴人受到債權人的騷擾等語。查上訴人主張其
    因經商失敗而負債事實，業據其提出臺灣臺北地方法院八十五年度促字第七○六
    三號、八十五年度促字第一八九四九號支付命令、八十五年財執滯午字第一三五
    一三號財務執行通知書、第一商業銀行八十四年十一月十七日一仁放字第一二八
    號函、李焱昌於西元一九九四年四月十三日所寫書信、王效輿所寫存證信函及所
    附各項單據表格為證（本院家上更(一)字卷，二四至四一頁），依上開證物，上訴
    人自八十三年起至九十年間確實有積欠勞保費、營利事業所得稅稅款、債款、票
    款等債務，因積欠票款而遭退票等事實。被上訴人雖提出在八十五年九月十九日
    所書寫之字條證明上訴人將其趕出家門之事實，該字條雖載：「我本欲與你共度
    ，我也不怕吃苦，怎奈你也不願再見到我」等語，但該字條載明被上訴人為上訴
    人處理水費、整理家務，語氣十分體貼溫和，表露諸多關懷與照顧上訴人之情緒
    ，而且明載：「情況不對，要懂得跑路」、「嚴小川反覆無常，他說你告訴他向
    地下錢莊借錢的事，事後，他卻向舅舅說他上當了，而且還跑來向我借十萬元，
    ．．．」等語（本院家上更(一)字卷，五五至五六頁），故該字條內容未能看出上
    訴人將被上訴人趕出家門，似乎係因上訴人負債，被上訴人才不得已離家。另證
    人王守恆亦證稱：「好像是因為被告（按指上訴人）經濟環境不好帶些食物過去
    」等語（原審卷，四九頁），而被上訴人並未提出其他證據證明上訴人有將被上
    訴人趕出家門之事實，應認上訴人主張：伊因經營越洲企業有限公司而積欠勞工
    保險之保險費共三萬五千五百八十四元、營利事業所得稅三萬二千三百五十四元
    ，積欠訴外人即上訴人之舅舅李焱昌八百萬元，積欠王效輿新台幣二千六百多萬
    元及美金一百零七萬元，另其在第一銀行所開設之支票存款帳戶亦因退票而遭終
    止往來，因唯恐被上訴人遭到債權人騷擾，才要求被上訴人返回娘家等語為真實
    。
  (三)被上訴人雖主張：上訴人於八十五年九月後即對伊的生活不聞不問，此由被上訴
    人於八十七年四月間結婚、懷孕，身懷六甲而上訴人皆全然不知可證等語。上訴
    人主張：兩造在八十六年間仍有聯繫，但是到了八十七年上半年，被上訴人就開
    始拒接電話，嗣經伊於八十七年十月間打電話到被上訴人任職的學校詢問，才知
    道被上訴人已經與訴外人沈吉祥結婚生子等語。查上訴人雖自承其於八十七年十
    月間始知悉被上訴人業於同年四月間與訴外人沈吉祥結婚，惟被上訴人於八十五
    年間即返回娘家居住，已如前述，而上訴人自八十五年十二月十五日起至八十八
    年一月廿一日間，出國將近一年二個月乙節，有出入境查詢資料在卷可查（原審
    卷，二六頁），且為兩造所不爭，所以不能以上訴人不知道被上訴人於八十七年
    間結婚及懷孕之事實，即認定上訴人於八十五年九月起即對被上訴人之生活不聞
    不問，則被上訴人前開主張並無可採。
  (四)被上訴人雖又主張：上訴人是因為欲以「單身」身份申請移民美國而拒不辦被拒
    絕辦理結婚登記等語。上訴人則辯稱：伊並未拒絕辦理結婚登記等語。按當事人
    主張有利於己之事實者，就其事實有舉證之責任。但法律別有規定，或依其情形
    顯失公平者，不在此限，民事訴訟法第二百七十七條定有明文。被上訴人既無法
    提出證據證明上訴人拒絕辦理結婚登記，空言主張並無可採。
  (五)被上訴人再主張：上訴人於取得美國移民資格後，從未主動要求被上訴人申請移
    民或給予任何協助，其既意以美國為家，且每年均長時間滯留美國，其有惡意遺
    棄被上訴人於台灣之意甚明等語。上訴人則辯稱：伊是因為被上訴人怕因取得雙
    重國籍而喪失教職，才沒有替被上訴人申請移民美國等語。經查上訴人雖自認於
    七十七年間即已取得美國移民資格（本院家上字卷，二五頁反面），惟實際上並
    未長住美國，又其雖經常往返於台灣、美國之間，但每次留在美國之時間均在六
    月以下，此有入出境查詢資料表在卷可稽（原審卷，二五至二七頁）。而被上訴
    人自七十三年起即在南港國中擔任教職迄今，有臺北市立南港高級中學函一紙在
    卷可查（本院家上字卷，四九頁），且為兩造所不爭，而被上訴人並未能提出證
    據證明其曾要求上訴人協助申請移民而遭拒絕之事實，上訴人自七十七年移民後
    至被上訴人八十五年返回娘家居住止，經常返回台灣與被上訴人同住，上訴人亦
    曾與被上訴人同赴美國，已如前述，故不能以上訴人取得美國移民資格後，未主
    動要求被上訴人申請移民或給予協助，以及每年長時間滯留美國之事實，即認定
    上訴人惡意遺棄被上訴人。
  (六)被上訴人復主張：上訴人未曾給付其生活費，係惡意遺棄伊等語。上訴人辯稱：
    伊並非從未給付被上訴人生活費，是因伊後來經商失敗沒有能力支付生活費，且
    被上訴人又是擔任老師有固定收入，才會沒給等語。按夫妻之一方有支付家庭生
    活費用之義務時，如無正當事由不為支付，以致他方不能維持生活，屬民法第一
    千零五十二條第五款所謂以惡意遺棄他方，此有最高法院二十二年度上字第九二
    二０號判例可資參照。依此判例見解，負給付家庭生活費用之夫或妻，如有正當
    事由不為支付，或他方並無不能維持生活情事，均不構成惡意遺棄。查被上訴人
    係任職教師，每月有固定之收入乙節，為兩造所不爭，衡情並無不能維持生活情
    事。上訴人曾因積欠債務而遭稅捐機關催討稅款、債權人催討債務、支票存款帳
    戶遭退票，已如前述，證人王守恆亦證稱：「因被告（按指上訴人）經濟環境不
    好，帶些食物過去。」（原審卷，四九頁），則上訴人辯稱其因經濟不佳而未能
    支付被上訴人生活費等語，應可採信。被上訴人既未能提出證據足證上訴人無正
    當事由而不支付生活費以及其因而不能維持生活等事實，依前開判例意旨，即難
    認上訴人有惡意遺棄被上訴人之事實，故被上訴人此部分之主張亦不足取。
  (七)綜上所述，被上訴人上開主張均無可採，其復未能提出其他證據足證上訴人有惡
    意遺棄之事實，其以惡意遺棄為由訴請裁判離婚即非正當，不能准許。
五、關於上訴人主張婚姻破裂問題：
    被上訴人主張：上訴人有拒不辦理結婚登記、於取得美國移民資格後從未主動要
    求被上訴人申請移民或給予任何協助、未曾給付任何生活費及自八十九年九月起
    即對於伊之生活不聞不問等可歸責事由，且兩造曾經書寫離婚協議書，故兩造婚
    姻已經破裂不能維持，而且係可歸責於上訴人等語。上訴人主張：伊從未違背同
    居義務，更未曾拒絕與被上訴人同居供住，主觀上並無惡意遺棄被上訴人之意。
    反觀被上訴人刻意拒絕聯絡，並隱瞞與他人結婚生子之事實，顯係造成兩造婚姻
    出現嚴重破綻之主因，自不得執以訴請離婚等語。經查：
  (一)按民法第一千零五十二條第二項規定：「有前項以外之重大事由，難以維持婚姻
    者，夫妻之一方得請求離婚。但其事由應由夫妻之一方負責者，僅他方得請求離
    婚。」該條但書規定難以維持婚姻之重大事由應由夫妻之一方負責者，僅他方得
    請求離婚，係為公允而設，故難以維持婚姻之重大事由，夫妻雙方均須負責時，
    應比較衡量雙方之有責程度，僅責任較輕之一方，得向責任較重之他方請求離婚
    ，或有責程度相同時，雙方均得請求離婚，始符公平。
  (二)查兩造曾於七十七年六月十五日書立離婚協議書，該離婚協議書因未辦理離婚登
    記而無效，其後兩造雖共同生活至八十五年間，上訴人在美國取得綠卡，出國次
    數頻繁，被上訴人於八十五年間因為避免遭到上訴人之債權人騷擾而與上訴人分
    居返回娘家居住，並於八十七年間與訴外人沈吉祥結婚生子，已如前述，應認為
    兩造之婚姻已經破裂難以維持。如前所述，上訴人並無惡意遺棄被上訴人之事實
    ，關於兩造婚姻破裂之原因，係因為上訴人赴美經商經常離家，並因上訴人負債
    而導致被上訴人為避債而返回娘家，造成兩造經常分離之情況，但被上訴人與訴
    外人沈吉祥結婚生子，更是婚姻破裂的主要原因。被上訴人雖主張：因二造未辦
    結婚登記，復於七十七年六月十五日簽立離婚協議書，故其主觀上認為二造間已
    無婚姻關係等語。惟查該離婚協議書上明載「男方見證人欄」與「女方見證人欄
    」，其上卻無任何見證人之簽名，衡情兩造對於兩願離婚需要具備二人以上證人
    要件之事實，已經知悉，卻未有證人證明兩造有兩願離婚之意，縱認被上訴人主
    張其因未辦結婚登記而不知兩願離婚應辦理離婚登記屬實，其對於兩願離婚不具
    備二人以上證人則屬無效之事實不能諉為不知，參以被上訴人於書立離婚協議書
    後仍與上訴人共同生活約八年，復未能提出證據證明其確實不知兩願離婚係屬無
    效，則其辯稱不知兩造婚姻並未消滅云云，並無可採。因此，兩造對於婚姻破裂
    均須負責，被上訴人明知兩造婚姻並未消滅，卻與訴外人沈吉祥結婚生子，應負
    較重之責任，上訴人因赴美經商及負債等事由而與被上訴人暫時分居，應較輕之
    責任。被上訴人既應負較重之責任，依前揭說明，其依民法第一千零五十二條第
    二項訴請離婚，自屬不能准許。
六、從而被上訴人依據民法第一千零五十二條第一項第三款、第二項之規定，請求准
    許兩造離婚，均不應准許。原審所為上訴人敗訴之判決，尚有未洽，上訴論旨指
    摘原判決不當，求予廢棄改判，為有理由。
七、本件判斷之基礎已臻明確，兩造其餘舉證及攻擊防禦方法，經審酌於本案判斷不
    生影響，爰不一一論述，附此敘明。
八、據上論結，本件上訴為有理由，依民事訴訟法第四百五十條、第七十八條，判決
    如主文。
中　　　華　　　民　　　國　　九十一　　年　　　三　　　月　　二十六　　日
　　　　　　　　　　　　　　  民事第十二庭
　　　　　　　　　　　　　　　　　審判長　法　官　林　丁　寶
　　　　　　　　　　　　　　　　　　　　　法　官　林　恩　山
　　　　　　　　　　　　　　　　　　　　　法　官　高　鳳　仙
右正本係照原本作成。
如不服本判決，應於收受送達後二十日內向本院提出上訴書狀，其未表明上訴理由者
，應於提出上訴後二十日內向本院補提理由書狀（均須按他造當事人之人數附繕本）
上訴時應提出委任律師或具有律師資格之人之委任狀；委任有律師資格者，另應附具
律師及格證書及釋明委任人與受任人有民事訴訟法第四百六十六條之一第一項但書或
第二項（詳附註）所定關係之釋明文書影本。
中　　　華　　　民　　　國　　九十一　　年　　　三　　　月　　二十八　　日
　　　　　　　　　　　　　　　　　　　　　書記官　黃　慶　霽
附註：
民事訴訟法第四百六十六條之一（第一項、第二項）：
對於第二審判決上訴，上訴人應委任律師為訴訟代理人。但上訴人或其法定代理人具
有律師資格者，不在此限。
上訴人之配偶、三親等內之血親、二親等內之姻親，或上訴人為法人、中央或地方機
關時，其所屬專任人員具有律師資格並經法院認為適當者，亦得為第三審訴訟代理人
。
